【裁判字號】    97,自,3
【裁判日期】    971230
【裁判案由】    誣告
【裁判全文】
臺灣士林地方法院刑事判決                 97年度自字第3號
自  訴  人  丁○○
自訴代理人  柏有為律師
            尹純孝律師
被      告  乙○○
上列被告因誣告案件，經自訴人提起自訴，本院判決如下：
    主  文
乙○○無罪。
    理  由
一、自訴意旨略以：被告乙○○自民國95年8 月1 日至96年7 月
    31日止，受自訴人擔任校長之聖約翰科技大學（下稱聖約翰
    大學）聘僱，擔任該校自動化及機電整合研究所（下稱機電
    所）專任教授及進修推廣部主任等2 職，嗣因被告工作表現
    不如預期，聖約翰大學乃決定於前開1 年聘僱期間屆滿後，
    不再聘任被告擔任進修推廣部主任，且該校教師評審委員會
    亦決議不再續聘被告擔任該校機電所專任教授。詎被告明知
    曾與自訴人約定前開聘僱之試用期為1 年，且聖約翰大學於
    1 年聘僱期滿後，係依學校法定程序不再續聘，竟意圖使自
    訴人受刑事處分，而基於誣告之犯意，具狀向臺灣士林地方
    法院檢察署檢察官提出告訴，誣指自訴人在聖約翰大學96年
    7 月13日聖人創字第096003844 號函及本院96年度執全字第
    3401號民事案件之96年9 月5 日民事答辯狀中杜撰自訴人與
    被告間曾有「試用1 年」之約定，並指自訴人涉嫌業務登載
    不實罪嫌，致自訴人名譽受損，該案雖經檢察官處分不起訴
    確定，惟被告乙○○所為，仍涉犯刑法第169 條誣告罪嫌云
    云。
二、按犯罪事實應依證據認定之，無證據不得認定犯罪事實，刑
    事訴訟法第154 條第2 項定有明文；又不能證明被告犯罪者
    ，應諭知無罪之判決，同法第301 條第1 項亦有明定。次按
    檢察官就被告犯罪事實，應負舉證責任，並指出證明之方法
    ，刑事訴訟法第161 條第1 項定有明文，亦即檢察官就被告
    之犯罪事實應負實質之舉證責任，以貫徹無罪推定原則，該
    檢察官應負實質舉證責任之規定係編列在本法第一編總則第
    十二章「證據」中，故於自訴程序之自訴人亦同有適用（最
    高法院91年度第4 次刑事庭會議決議第11項參照）。再按事
    實之認定，應憑證據，如未能發現相當證據，或證據不足以
    證明，自不能以推測或擬制之方法，為裁判基礎；又認定犯
    罪事實所憑之證據，雖不以直接證據為限，間接證據亦包括
    在內；然而無論直接或間接證據，其為訴訟上之證明，須於
    通常一般之人均不致有所懷疑，而得確信其為真實之程度者
    ，始得據為有罪之認定，倘其證明尚未達到此一程度，而有
    合理之懷疑存在時，事實審法院復已就其心證上理由予以闡
    述，敘明其如何無從為有罪之確信，因而為無罪之判決，尚
    不得任意指為違法（最高法院40年臺上字第86號及76年臺上
    字第4986號判例可資參照）。
三、本件自訴人認被告涉犯誣告罪嫌，無非係以臺灣士林地方法
    院檢察署檢察官97年度偵字第2690號不起訴處分書、聖約翰
    大學聘僱被告擔任進修推廣部主任及專任教授之聘書影本各
    1 份、聖約翰大學教師聘任辦法及組織規程、該校對於被告
    專任教授一職決議不予續聘之各級教師評議委員會會議紀錄
    等件為其主要依據。訊據被告乙○○堅決否認犯行，辯稱：
    自訴人指訴於聘僱被告時，曾約定試用期1 年，惟自訴人並
    未提出證據證明，且聖約翰大學開立之聘書中，亦均無試用
    期1 年之約定，是自訴人所稱曾有試用1 年之約定，誠屬不
    實，被告依法對自訴人提出行使業務登載不實文書犯行之刑
    事告訴，自無誣告可言。
四、查被告於96年12月24日具狀向臺灣士林地方法院檢察署檢察
    官提出刑事告訴，指訴自訴人擔任聖約翰大學校長，明知被
    告受聘為該校機電所專任教授，並兼任進修推廣部主任，受
    該校組織規程第17條第1 項關於3 年任期保障，自訴人與被
    告間並無任何關於「試用1 年」之約定，仍在聖約翰大學96
    年7 月13日聖人創字第096003844 號函及本院96年度執全字
    第3401號民事案件之96年9 月5 日民事答辯狀中杜撰自訴人
    與被告間曾有「試用1 年」之約定，並行使上開文書，認自
    訴人涉嫌行使業務上登載不實文書罪嫌乙情，為被告所是認
    ，並有該刑事告訴狀乙件附於臺灣士林地方法院檢察署96年
    度他字第4035號卷（附於該卷第1 頁至第3 頁），而經本院
    調取該偵查卷核閱無訛，堪認屬實。又被告前開刑事告訴，
    嗣經臺灣士林地方法院檢察署檢察官偵查後，認自訴人犯罪
    嫌疑不足，於97年2 月27日以97年度偵字第2690號處分不起
    訴後，被告不服聲請再議，復經臺灣高等法院檢察署檢察長
    於97年5 月7 日，以97年度上聲議字第2348號處分書駁回再
    議確定，此有前開不起訴處分書、駁回再議處分書等件（附
    於本院卷）可考，亦甚明確，合先敘明。
五、惟按刑法第169 條誣告罪之成立，以意圖他人受刑事處分虛
    構事實而向該管公務員申告為其要件，故其所訴事實，雖不
    能證明係屬實在，而在積極方面尚無證據證明其確係故意虛
    構者，仍不能遽以誣告罪論處（最高法院46年臺上字第927
    號判例意旨可資參照）。從而，若告訴人非明知無該事實而
    故意捏造，僅因誤認有此事實或懷疑有此事實而為申告，縱
    不能證明其所訴事實實在，或被訴人終經不起訴處分確定，
    尚不得逕指為虛偽而科以申告人誣告罪名（最高法院40年臺
    上字第88號、44年臺上字第892 號、59年臺上字第581 號判
    例均持相同見解，可資參照）。是本案尚應審酌者，厥為自
    訴人指訴被告係明知自己與自訴人間，就受僱擔任該校專任
    教授及進修推廣部主任，有試用一年之約定乙節，仍故意誣
    指自訴人虛捏該等事實乙節，是否已證明至無合理懷疑之程
    度。
六、本院查：
(一)、被告自95年8 月1 日起受聘擔任聖約翰大學之進修推廣部主
    任及機電所專任教授之事實，有自訴人提出且被告不否認其
    證據能力之聖約翰大學（95）聖科大聘字第95130 號及（95
    ）聖科大專任聘字第95-1-032號聘書影本各乙份在卷可稽（
    附於本院卷第7 頁至第8 頁），堪認屬實。
(二)、又依上開聘書內容觀之，固均載明被告受聘僱期間為「95年
    8 月1 日至96年7 月31日」，即均以1 年為期，然其上並無
    「試用1 年」之文字，亦無其他任何足以表示該聘僱期間性
    質上屬於試用期之內容，參以證人即聖約翰大學人事主任丙
    ○○到院結證稱：所有公私立學校就行政主管職都是1 年發
    1 次聘書，至於教職部分，聖約翰大學原則上仍是1 年1 聘
    等語明確（參見本院卷第163 頁、第165 頁），堪認無論新
    到職或到職1 年後續任之行政主管或專任教授，聖約翰大學
    聘書上之聘僱日期均記載1 年之聘期，並無差異。易言之，
    自訴人提出之前開聘書，尚無法證明自訴人與被告間確有自
    訴人所指「試用1 年」之約定。
(三)、另一方面，觀乎教育部95年4 月17日台技（四）字第095005
    3834號函准予核定之「聖約翰科技大學組織規程」中（附於
    本院卷第67頁至第75頁），關於該校進修推廣部主任一職之
    聘僱，僅於第17條第1 項規定係由校長聘請教授兼任，採任
    期制，每3 年為一任，連聘得連任1 次，亦即該校進修推廣
    部主任一職之聘僱，除規定需具備該校教授資格外，並無「
    試用一年」之明文，且該條文係在「每3 年一任」等文字之
    後，緊接使用「連聘得連任1 次」之文字，文義解釋上，尚
    難認聖約翰大學於進修推廣部主任一職聘僱後，具有得先試
    用1 年，再決定是否繼續聘用之權限；至於該校教授聘僱部
    分，前開組織規程第20條規定「本校教師之聘任，分為初聘
    、續聘二種。初聘及第一次續聘均為一年；任滿二年以上之
    續聘，每次為二年。」，即規定之用語上，並無「試用1 年
    」之文字，且因「初聘」及「第一次續聘」均為1 年，而衡
    諸一般常情，學校亦可能因學生人數之變動，減開系所或課
    程更易等因素，於新進教師教師初聘期間屆滿後，不再予以
    聘僱，是以，前開規程所定之「初聘期間1 年」，尚無從逕
    等同於對新進教師得有「1 年試用期」之規定，況聖約翰大
    學於聘僱被告後之96年1 月3 日始通過之「聖約翰大學教師
    聘任辦法」，其中第7 條仍規定該校教師以一年一聘為原則
    ，續聘兩年後，得改為兩年一聘（附於本院卷第51頁），延
    至96年9 月26日始修正上開辦法，於第7 條增加「初聘及第
    一次續聘為試聘期」等文字（附於本院卷第52頁至第54頁）
    ，益徵關於新進教師得予以「試用」之意旨，聖約翰大學應
    係於聘僱被告1 年之後，始有明文規定。從而，依本案聖約
    翰大學聘僱被告擔任進修推廣部主任及機電所專任教師時所
    依據之規定（即該校組織章程），應無「試用期1 年」之明
    文。
(四)、自訴人自訴意旨雖指其與被告洽談前揭行政職及教職聘僱時
    ，亦已約定「試用1 年」，然自訴人於本院審理中則稱：「
    我只是請被告試做1 年」、「我和被告談有無在進修推廣部
    服務的經驗，該工作很辛苦，問他要不要試試看，所以我和
    他說先讓他做1 年，然後再由他決定要不要來，我們兩邊都
    可以互相選擇。」等語（參見本院卷第82頁、第176 頁），
    核其陳述內容，應指與被告談論聘僱之事時，是要給予被告
    試作後，再決定是否繼續任職之選擇權，與其自訴意旨所稱
    「試用1 年」之意涵，已有出入；又被告既堅決否認曾與自
    訴人為「試用1 年」之約定，自訴人於本院審理中復陳稱其
    向被告為前開表示時，並無他人在場（參見本院卷第81頁）
    ，顯無法舉出其他目擊證人以實其說。至自訴人另提出之證
    人甲○○於本院結證稱：伊於92年2 月至96年8 月止，曾擔
    任聖約翰大學電機系主任，於該校聘僱被告前，自訴人曾於
    行政會議上表示進修推廣部主任一職懸缺已久，現有外來之
    人願意擔任該職，希望電機系所能提供一專任教師職缺，讓
    該人具有教師資格，以便兼任進修推廣部主任，但是因為學
    校教職已經滿了，所以校長有說過「暫時聘用1 年」或是「
    試用1 年」之用語，至於是哪一種，伊並不記得等語（參見
    本院卷第136 頁至第137 頁）；另名證人戊○○則到院證稱
    ：伊於94年8 月1 日至97年7 月31日曾擔任聖約翰大學機械
    與電腦輔助工程系主任，自訴人曾於95年5 月間撥打電話要
    伊安排系上教職予被告，因伊系上師資已經超編，遂回絕自
    訴人，之後自訴人與院長協調，將被告放在工學院機電所，
    該案於所教評會並未通過，院長表示要與自訴人再溝通，之
    後又召開第2 次所教評會，會中由院長轉達自訴人之意思，
    表示如要被告擔任行政職，一定要給被告一個教職缺，在場
    委員才勉為其難通過，伊曾經聽過自訴人在行政會議或校務
    會議中表示被告在學校擔任教職、行政職是暫時的聘任，至
    於是哪一次會議，伊不記得等語（參見本院卷第143 頁至第
    144 頁），由前揭證人甲○○、戊○○證詞觀之，自訴人固
    曾於聖約翰大學之相關會議中表示暫時聘用被告擔任該校教
    職、行政職之旨，然因聖約翰大學進修推廣部主任懸缺已久
    ，適被告有意擔任，因該職依規定需由教授兼任，且與被告
    專長相關之系所均表示已無職缺，無法提供教職予被告，自
    訴人應係為使被告得順利擔任進修推廣部主任之行政職，乃
    為該等暫時聘僱之陳述以說服系所開出教職缺，至自訴人與
    被告間私下洽談由聖約翰大學聘僱被告擔任進修推廣部主任
    時，是否亦曾表示先「試用1 年」，尚非必然，尤以被告係
    表示願意擔任聖約翰大學懸缺已久之進修推廣部主任一職，
    且依前開證人證詞，自訴人為使被告具備擔任行政職所需之
    教師資格，尚盡力說服相關系所開出教職缺，而自訴人亦自
    承曾有董事推薦學校聘僱被告，因學校一直沒有缺，所以未
    聘僱被告，但伊認為若不將被告聘到學校，是一件沒有面子
    的事，剛好95年7 月間學校都還聘不到進修推廣部主任，該
    職缺伊從5 月開始徵詢學校老師兼任，但都無人願意擔任，
    因被告表示有意擔任，便加以聘僱等語在卷（參見本院卷第
    147 頁至第148 頁），顯見自訴人當時欲聘僱被告之意志甚
    堅，準此，自訴人與被告私下洽談聘僱時，有無可能對被告
    告知僅先「試用1 年」或為其他帶有校方將考核被告將來表
    現以決定是否續聘之表示，更屬有疑。
(五)、再者，自訴人雖稱曾於95年10月間向學校人事主任丙○○表
    示僅聘僱被告擔任進修推廣部主任1 年，丙○○即表示剛好
    利用此一機會修改該校教師聘任辦法云云。然詰之證人丙○
    ○於本院證稱：其自95年9 月至96年間在聖約翰大學擔任人
    事主任時，自訴人並未就被告之教職及行政職問題與其討論
    ；因其先前任職之榮華大學曾發生聘期1 年1 聘，但任期規
    定3 年之爭議，且其曾參加教育部所舉辦之申訴評議講習，
    會中提及學校應將內規訂明，故其於95年9 月間與自訴人討
    論修改聘任辦法等語在卷（參見本院卷第166 頁、第168 頁
    ），是自訴人前開陳述，尚乏確據。
(六)、據上諸端，本件自訴人指訴於聘僱被告擔任聖約翰大學之專
    任教授及進修推廣部主任時，曾與被告約明「試用1 年」，
    被告對此已有明知等節，仍有可疑，是被告於對自訴人提出
    之前揭刑事告訴中，指訴該等約定為自訴人所虛捏，核其所
    為，尚無法遽以誣告罪責相繩。
七、從而，本件被告雖有對於自訴人提出告訴之行為，然本件自
    訴人所舉之證據，尚不足以使本院形成確信，認被告係全然
    虛構事實而為申告。此外，復查無其他積極證據足認被告有
    自訴人所指誣告犯行，不能證明被告犯罪，依首揭規定及最
    高法院判例意旨，即應為有利於被告之認定，而為被告無罪
    之諭知。
據上論斷，應依刑事訴訟法第343 條、第301 條第1 項，判決如
主文。
中    華    民    國    97    年    12    月    30    日
                  刑事第六庭審判長法  官  汪梅芬
                                  法  官  莊明達
                                  法  官  吳祚丞
以上正本證明與原本無異。
如不服本判決應於送達後10日內，向本院提出上訴書狀。其未敘
述上訴理由者，應於上訴期間屆滿後20日內向本院補提理由書狀
，切勿逕向上級審提上訴書狀或上訴理由書狀（均須按他造當事
人之人數附繕本）。
                                  書記官  方蘭芬
中    華    民    國    97    年    12    月    30    日


司法院資訊處製作；財團法人民間司法改革基金會備份。
